【裁判字號】    96,上訴,4890
【裁判日期】    970311
【裁判案由】    殺人未遂等
【裁判全文】
臺灣高等法院刑事判決                96年度上訴字第4890號
上  訴  人
即  被  告    甲○○
選任辯護人    邱群傑律師
              許卓敏律師
              賴志凱律師
上  訴  人
即  被  告    乙○○
法律  扶助
選任辯護人    林志輝律師
上列上訴人等因殺人未遂等案件，不服臺灣台北地方法院96年度
訴字第195號，中華民國96年9月29日第一審判決（起訴案號：臺
灣台北地方法院檢察署95年度偵字第20533號、95年度偵緝字第
2214號），提起上訴，本院判決如下：
    主  文
原判決關於甲○○、乙○○殺人未遂暨執行刑部分均撤銷。
甲○○共同連續殺人未遂，處有期徒刑柒年。
乙○○共同殺人未遂，處有期徒刑伍年貳月。
    事  實
一、甲○○因隙欲找蘇建發談判，即與胡鴻文、乙○○基於共同
    剝奪他人行動自由之犯意聯絡，於民國（下同）93年6月6日
    下午，由胡鴻文駕駛甲○○所購買之贓物即黑色休旅車（起
    訴書誤載為自小客車），懸掛偽造之6887-FW車牌（甲○○
    行使偽造特種文書及故買贓物部分業經臺灣宜蘭地方法院95
    年重訴字第3號判決分別判處有期徒刑一年、八月確定），
    搭載甲○○、乙○○，自臺北市大同區○○○路、歸綏街口
    出發一路尾隨蘇建發。當日下午18時許，渠等跟蹤蘇建發至
    臺北市○○區○○街4巷10弄3之1號時，見四下無人，甲○○與乙○○乃分持前開RUGER廠9釐米制式手槍（甲○○持有
    制式手槍及子彈部分業經臺灣宜蘭地方法院以95年重訴字第
    3號判決及本院96年度上重訴字第55號判決判處有期徒刑在
    案）及玩具手槍1把下車，分別由甲○○持上開手槍對著蘇
    建發、乙○○拿玩具手槍抵住蘇建發腹部，欲強押蘇建發上
    車，蘇建發見狀乃奮力抵抗，此時甲○○基於殺人之概括犯
    意，乙○○並與甲○○基於共同殺人之犯意聯絡，因蘇建發
    抓住甲○○之右手腕後下壓，甲○○隨即開槍射擊蘇建發，
    擊中蘇建發之左腳大拇指，並再推蘇建發欲將其推入車內，
    蘇建發仍不從，乙○○即以其所持有玩具手槍之槍托敲擊蘇
    建發頭部，蘇建發頭部當場流血，甲○○及乙○○要再將蘇
    建發推入車內，蘇建發仍奮力掙脫，甲○○又再開2槍，但
    未擊中，此時在上址屋內之陳彥騰（原名陳生宜）聞聲出來
    ，甲○○竟承前殺人之概括犯意，轉身朝該屋之門口開槍射
    擊一發，而當時站在門口之陳彥騰亦因此胸口中彈，蘇建發
    藉機推開甲○○而逃逸，甲○○及乙○○在後追趕，甲○○
    並繼續朝蘇建發接續擊發3槍，但皆未擊中，蘇建發逃脫後
    ，甲○○與乙○○隨即搭乘胡鴻文駕駛接應之前開黑色休旅
    車逃逸。嗣蘇建發、陳彥騰經送醫急救後始倖免於死，並經
    警至現場處理，在現場採獲已擊發之制式子彈彈殼5顆及彈
    頭5顆（甲○○、乙○○及胡鴻文妨害自由部分均已判處罪
    刑確定）。
二、案經臺北市政府警察局中山分局報告臺灣臺北地方法院檢察
    署檢察官偵查起訴。
    理  由
壹、證據能力部分：
    按「被告以外之人於審判外之陳述，雖不符前4條之規定，
    而經當事人於審判程序同意作為證據，法院審酌該言詞陳述
    或書面陳述作成時之情況，認為適當者，亦得為證據。當事
    人、代理人或辯護人於法院調查證據時，知有第159條第1項
    不得為證據之情形，而未於言詞辯論終結前聲明異議者，視
    為有前項之同意。」，刑事訴訟法第159條之5定有明文。查
    證人丙○○、熊培鈞、徐智星於警詢時之證述，雖屬被告以
    外之人於審判外之陳述，被告2人及其辯護人並未於言詞辯
    論終結前聲明異議，爰審酌渠等審判外之陳述作成時之情況
    ，及其他非供述證據，均無違法取得或顯不可信之情事，揆
    諸前揭規定，自得為證據。
貳、有罪部分：
一、訊據上訴人即被告甲○○、乙○○2人均否認有何殺人未遂
    犯行，並分別辯稱：
  (一)被告甲○○固坦承被害人蘇建發、陳彥騰所受之槍傷是其所
    造成，然於原審及本院辯稱：被告甲○○並無殺人之犯意及
    行為，當初去找蘇建發係要談事情，剛開始還有握手說話，
    因蘇建發之小弟出來口氣不好，被告甲○○才對空鳴槍，爭
    執中不小心開槍打中蘇建發的腳，而因陳彥騰等約10人有拿
    武器跑出來，被告甲○○實在不得已在為防衛自己的情況下
    才開槍，當時距離遙遠沒瞄準便開槍，並無殺人之犯意。且
    被告甲○○係因和蘇建發拉扯時，子彈掉落，才返回去撿子
    彈，並沒有要追蘇建發等語。
  (二)被告乙○○則於原審及本院辯稱：伊當時不認識被害人2人
    ，和甲○○並無殺人之犯意聯絡，當時甲○○開槍時，伊亦
    嚇了一跳，不知甲○○帶真槍，且沒想到他真的開槍。當時
    甲○○告訴伊說要去談事情，也拿了一把玩具槍給伊，說如
    果和人談不攏，就拿玩具槍嚇唬對方，而伊會拿玩具槍打被
    害人蘇建發頭部，也是因為甲○○和蘇建發拉扯，要蘇建發
    放手所為。發生開槍事件後，伊也很緊張，在慌亂中離開，
    沒想到事情會這樣等語。
二、惟查：
  (一)證人即被害人蘇建發於原審審理時具結證稱：「在場3位被
    告我只認得甲○○（當庭指認甲○○）。（提示93年警聲搜
    字第1280號卷第28頁以下、95年偵字第20533號卷第62頁以
    下）我之前說的話實在。（95年度偵字第20533號卷第42頁
    照片）逃跑即穿黑色衣服的人應該是我。我當時受有左腳大
    姆指擦傷及腦部外傷。」等語（見原審96年07月19日審判筆
    錄）；而證人蘇建發於93年6月9日警詢時證述：「我於93年
    6月6日約18時許搭乘計程車前往錦州街4巷10弄3之1號欲找
    朋友時，在該處門前遇到2名持槍歹徒，稱有事情要與我商
    談並欲強押我上黑色休旅車，我極力反抗與該2人發生拉扯
    ，其中一名歹徒身著白色底藍色短袖Τ恤之男子稱，若不與
    其上車則要開槍打我，我見狀以雙手抓住該男子持槍之右手
    腕壓下僵持，該男子隨即開槍擊中我左腳大姆指，另一名著
    土黃色外套之男子站在我右側，持另一把手槍抵住我右腹部
    作勢開槍，我放開白衣歹徒手腕轉抓右側歹徒手腕抵制，此
    時我朋友聽到我在外叫喊，開門察看時即遭該白衣歹徒對空
    開一槍制止而返回屋內，該白衣歹徒要再將我推入車上，我
    不從再遭渠持該手槍槍柄重擊後腦，隨即血流如注，該2名
    歹徒仍要強押我上車，拉扯間該白衣歹徒再開2槍未擊中我
    ，我奮力掙脫2、3步時遭該2名歹徒抓住，此時我聽到我朋
    友陳生宜自屋內出來吆喝，隨即遭其中一名歹徒開槍射擊，
    但因我自身難保而未注意是那一名歹徒槍擊，我見右側男子
    轉身向後，我就將該白衣歹徒推開，向錦州街30巷方向竄逃
    ，當時仍聽見後方有3、4聲槍響，我逃開後即躲入錦州街好
    樂迪KTV內撥打電話，找朋友來接我，之後前往臺北市馬偕
    醫院救治，再轉至慶生醫院治療。我不認識或見過該2名歹
    徒，沒與他人有發生糾紛或仇恨怨隙。案發後，我朋友看電
    視新聞告知我開槍歹徒之一係綽號『小金』之人，另一歹徒
    我朋友亦不認識。警方現提供我綽號『小金』之甲○○相片
    ，他就是我前述中身著白色底藍色短袖Τ恤之歹徒。我僅知
    我與2名歹徒拉扯及開休旅車1人，共3人，車上有無搭載他
    人我並不知道，但是該車開門要推我上車時，我並沒有看到
    車子後座有其他人。歹徒均沒有告訴我因何事要我上車商談
    ，僅叫我上車再說。全程僅綽號『小金』之甲○○與我對話
    ，且我僅看到綽號『小金』之甲○○有開槍情形。我左腳大
    姆指遭子彈擦傷而後腦處遭重擊受傷，醫院有縫合10餘針。
    」等語（見93年度偵字第21822號第6至10頁）；以及於95年
    10月20日檢察官偵查時具結證述：「我當時在錦州街4巷10
    弄3之1號門口時，我要按門鈴進去，甲○○、乙○○就靠過
    來，2人皆拿槍抵住肚子，要將我押上車，我抵抗不上車，
    『甲○○壓住我時，對著我要開槍，我當時奮力抵抗撥開甲○○槍枝，但腿部中彈』，我逃跑時，甲○○繼續對我開好
    幾槍，另外乙○○部分槍枝沒射發。至於開車男子我沒看到
    。我和甲○○等搏鬥後，上址房子才有人跑出來，其中有人
    中槍我只知道是綽號『北京』男子中槍。」等語（見95年度
    偵緝字第2214號卷第19、20頁）。
  (二)證人陳彥騰於原審審理時具結證稱：「我之前有在馬偕醫院
    、檢察官那裡作過證，所言均實，我不認識在庭被告3人，
    沒有過節或仇恨。93年6月6日有遭遇槍擊案件，我那天從那
    邊路過，醒來已經在醫院了。我認識蘇建發。我當時手上沒
    有拿武器，旁邊附近沒有人跟我走在一起。」等語（見原審
    96年9月12日審判筆錄）；證人陳彥騰於93年6月11日警詢時
    證述：「案發當時我在場，現場有我及綽號蘇董、吳鎮邦3
    人受傷。我們是遭3名不明男子，其中2名男子持1把手槍攻
    擊受傷，我只知道蘇建發頭部遭槍打傷，我自己則右前胸遭
    射中1槍。我是93年6月6日下午約5時左右到達現場，我到現
    場是要與朋友泡茶聊天，是當天約下午6點多左右，我聽到
    屋外有吵架聲音就出外察看，就看見2名男子與我朋友蘇董
    拉扯，那2名男子手裡各拿著1把槍，看見我要走出來，隨即
    向我開槍，我右前胸中1槍後，我就進入屋內躲避，直到事
    後朋友以計程車送我去醫院救治。我不認識歹徒，經我親自
    指證，警方所提供之相片中的甲○○，就是他持槍攻擊我們
    3人歹徒之一沒錯。我只記得他身高約170公分以上，其他就
    沒印象。我只認識蘇建發，我沒有和他人發生糾紛或仇恨，
    也沒聽過蘇建發與他人有仇恨。」等語（見93年度偵字第21
    822號卷第15至16頁）。
  (三)關於當時被害人蘇建發遭2名男子強押，被害人陳彥騰從屋
    內出來即遭其中1名男子持槍射中之情，亦有當時在場之證
    人丙○○於警詢時之證述可資佐證（見93年度偵字第21822
    號卷第40、41頁）。而關於當時有2名男子在後追趕另一名
    男子，並開槍射擊之情，亦有當時在場之證人嚴淑芬、熊培
    鈞、徐智星於警詢時之證述可資佐參（分別見原審96年09月
    12日審判筆錄第8頁，93年度偵字第21822號卷第45頁背面、
    42至44、49、50頁）。
  (四)又被告甲○○及乙○○在開槍打傷被害人蘇建發腿部及以玩
    具槍托打傷被害人蘇建發頭部後，蘇建發趁機脫逃，被告甲○○及乙○○猶在後面追趕，被告甲○○還持槍槍口朝前並
    射擊之情，復有監視錄影畫面及原審勘驗筆錄在卷可考（分
    別見95年度偵字第20533號卷第39至44頁，原審卷），再者
    ，於前揭槍擊現場所採獲已擊發之制式子彈彈殼5顆及彈頭5
    顆，經內政部警政署刑事警察局以比對顯微鏡比對法鑑驗比
    對結果：「送鑑彈殼五顆（編號A至E），經比對顯微鏡比對
    法比對結果，其彈底特徵紋痕均相吻合，認均係由同一槍枝
    所擊發，送鑑彈頭5顆其中3顆（編號H、I、J），經比對顯
    微鏡比對法比對結果，鋮荋線特徵紋痕均相吻合，認均係由
    同一槍枝所擊發；其餘1顆（編號F），經檢視，其上來復線
    ，磨損嚴重，無法比對；另其餘1顆（編號G），認係鉛心碎
    片。」之情，有內政部警政署刑事警察局93年07月29日刑鑑
    字第0930121105號槍彈鑑定書附卷可考（見93年度偵字第21
    822號卷第59至73頁），此外，並有現場圖、臺北市政府警
    察局中山分局蘇建發遭槍擊案現場圖、槍擊現場照片共64幀
    附卷可資佐證（見93年度偵字第21822號卷第75至77、80至
    111頁），再者，被害人陳彥騰右上腹部有1個1乘1平方公分
    開放性傷口，依其外觀應為一槍擊傷入口；右後背部上方有
    1個1乘1平方公分開放性傷口，Ｘ光檢查發現右側血胸及右
    側第八肋骨骨折，並見一金屬物體疑為子彈位於右側下面胸
    壁之情，亦有馬偕紀念醫院病歷資料及其96年5月3日馬院醫
    急字第0960001389號函在卷可按（見原審卷第63頁）。
  (五)被告甲○○於95年08月18日警詢時陳稱：「警方出示於93年
    6月6日18時4分在臺北市○○區○○街4巷10弄3之1號前發生
    之持槍槍擊殺人案照片，該照片中一名穿白底藍袖上衣的持
    槍男子是我本人，另一名身穿灰色外套、深色長褲之持槍歹
    徒則是乙○○，而當時開車接應之男子為胡鴻文。因為蘇建
    發手下與我堂哥間有糾紛，想找蘇建發，大約93年6月2日起
    我們3人就開車前往歸綏街及重慶北路蘇建發經常出入清茶
    館等蘇出現，一直到6月6日見蘇建發與友人騎乘機車載他出
    現，然後蘇建發又獨自坐計程車離開該地後，我們尾隨至案
    發現場，本案由我主謀，乙○○隨我下車，胡鴻文負責開車
    。當時我係攜帶2把手槍前往，下車時我只有攜帶1把下車犯
    案，另乙○○案發時所持之手槍則是1把玩具模型槍，無法
    擊發，所以現場只有我有開槍，我總計大約開了6至8槍，正
    確幾槍我不知道。」等語（見95年度偵字第20533號卷第8至
    15頁）；被告乙○○於95年9月6日警詢時陳稱：「當時係我
    與蘇建發一直在拉扯，之後被蘇建發掙脫跑掉，甲○○見狀
    就又朝蘇建發背後開槍，至於開幾槍我已不記得，但是沒打
    中，隨後我見蘇建發已逃走無法將他順利押上車，我與甲○○就坐上胡鴻文所駕駛之車輛逃逸。我於案發時所持之手槍
    是玩具模型槍無法擊發，所以現場只有甲○○有開槍。」等
    語（見95年度偵字第20533號卷第22至29頁），與於95年10
    月20日檢察官偵查時陳稱：「當天因為下車後甲○○叫蘇建
    發上車談判，蘇建發不肯上車，所以我跟甲○○要拉蘇建發
    上車，當時蘇建發不肯，蘇建發跟甲○○拉扯時，我拿玩具
    槍托敲擊蘇建發頭部。是因為上址突然跑出來多人，甲○○
    對空鳴槍，後來我跟蘇建發拉扯，沒注意甲○○對何處開槍
    ，但有聽到很多槍聲。我拿的玩具槍是無法擊發，該玩具槍
    因為敲打蘇建發頭部後裂開、壞掉已經丟棄。胡鴻文當天負
    責開車接應我們，胡鴻文在巷子口讓我跟甲○○下車，並在
    旁邊等候我們，接應我們。」等語（見95年度偵緝字第2214
    號卷第25、26頁）；以及同案被告胡鴻文於95年9月6日警詢
    時陳稱：「車號6887-FW號該車是甲○○交代我駕駛的，車
    輛是他提供的，於犯案後車輛就還給他了。當時尾隨目標到
    達案發地後，甲○○及乙○○就下車，而下車後的情形我有
    看到甲○○拿一支槍，並跟我們跟隨的目標在『車旁』拉扯
    爭吵，後來甲○○就開槍了，而我大約聽到有開了5、6槍，
    現場時間約有5、6分鐘，而開槍後他們2人就上我的車。係
    看新聞以後，我才知道有人受傷。甲○○及乙○○只有指揮
    我開車而已，而他們開槍以後我也很緊張，也沒有什麼言詞
    。」等語（北檢95偵20533號卷第31至38頁）可資佐證。由
    上開供述可知，被告甲○○、乙○○2人事先即已備妥並分
    持真槍與玩具手槍各1把可資傷人之凶器前往臺北市○○區
    ○○街4巷10弄3之1號找尋被害人蘇建發，且被告甲○○於
    被害人蘇建發不肯乖乖就範之際旋即毫無顧忌開槍朝被害人
    射擊，致使被害人左腳大拇指受有槍傷，並於被害人掙脫逃
    跑之際尾隨其後再度開槍射擊被害人，另被告乙○○則於被
    害人掙脫時持玩具槍托重擊被害人頭部，且該玩具手槍並當
    場裂開、壞掉，更導致被害人後腦縫合10餘針，下手力道之
    兇殘，已至不顧人死活之地步，顯見兩人就被害人蘇建發部
    分俱有殺人之故意，是被告2人共同攜帶凶器於押人不成之
    際，被告乙○○配合甲○○而同萌殺人之犯意，欲致被害人
    於死乙情，至為明灼。雖被告等上訴均辯稱並無殺人犯意，
    惟揆諸上開說明，渠等所辯顯係臨訟推諉狡卸之詞，委無可
    採，又被告甲○○之選任辯護人辯稱本案與被告另案之槍砲
    案件有牽連關係，應屬同一案件，本件應諭知公訴不受理云
    云，然本院查，該另案之槍砲案件與本案分屬二事，毫無牽
    連關係，非屬同一案件，本件當無諭知公訴不受理之餘地，
    核其所辯，並無可取，另被告甲○○之選任辯護人請求傳喚
    證人蘇建發、丁○○、陳生宜、嚴淑芬等及調查勘驗當日案
    發之錄影帶，然此業經原審予以調查勘驗，或已作證明確，
    均無再傳或調查之必要，至證人丙○○於本院審理時到庭所
    證，亦不足資為有利被告等之認定，併此敘明。
  (六)按殺人罪與傷害罪之區別，應以有無殺人之故意為斷，而殺
    人犯意之存否固係隱藏於行為人內部主觀之意思，被害人傷
    痕之多寡、受傷部位是否為致命部位、傷勢輕重之程度、加
    害人下手情形、所用凶器為何，並與被害人是否相識、有無
    宿怨等情，雖不能執為區別殺人與傷害之絕對標準，然仍非
    不得審酌事發當時情況，觀其行為動機，視其下手情形，佐
    以其所執凶器、致傷結果等予以綜合觀察論斷。又制式槍枝
    、子彈威力強大，可輕易取人性命，以被告甲○○、乙○○
    之年齡及智識程度應知之甚詳，被告甲○○將槍口朝前並射
    擊，而制式槍枝、子彈，具有強大之殺傷力，衡之一般常識
    ，被告甲○○、乙○○自明知此開槍射擊行為足致發生死亡
    結果，竟不顧後果悍然為之，何況被害人蘇建發係因其奮力
    抵抗、逃脫，才倖免於死，而被告甲○○對於被害人陳彥騰
    擊發之子彈更朝被害人陳彥騰胸部易致命之部位射入，依此
    等犯案動機、下手經過情形研判，被告2人對於蘇建發及被
    告甲○○對於陳彥騰行兇當時確有殺人故意，至為灼然，且
    被告乙○○在被告甲○○開槍射擊後，仍繼續欲壓制被害人
    蘇建發，並以玩具槍托猛擊被害人頭部，致使被害人後腦縫
    合10餘針，進而使被告甲○○得以繼續開槍射擊，並與被告
    甲○○共同追趕被害人蘇建發等，足見其已知悉被告甲○○
    有殺人之犯意，並決意參與此殺人犯行而與被告甲○○共同
    為之，其與被告甲○○就殺害被害人蘇建發之行為，有犯意
    聯絡與行為分擔，亦甚為灼然，至於被告甲○○辯稱當時因
    被害人蘇建發有拿武器，以及當時被害人陳彥騰等10餘人有
    拿武器出來，其為自衛才開槍射擊云云，然被告甲○○於警
    詢及偵查中，均未提及被害人蘇建發有拿武器，而證人陳彥
    騰亦於原審審理時具結證述伊當時並無攜帶武器（見原審96
    年09月12日審判筆錄第11頁），故被告甲○○上開辯解顯無
    可採。又被告甲○○見被害人陳彥騰從屋內出來即承前殺人
    犯意朝被害人陳彥騰射擊，而據前述證人蘇建發所述，當時
    被告2人僅是欲強押被害人蘇建發上車，嗣後始起意殺人，
    及被告甲○○於原審審理時具結證述其事前或當時並未與被
    告乙○○有合意遇有人出面察看或阻止時，仍一起共同殺人
    之意思（見原審96年09月12日審判筆錄），被告乙○○於偵
    查中亦陳稱其當時在與蘇建發拉扯，沒注意甲○○對何處開
    槍等語（見95年度偵緝字第2214號卷第26頁），故尚難認被
    告乙○○對於被告甲○○突如而來另外對陳彥騰之射擊殺人
    行為，有何犯意聯絡或行為分擔。
  (七)綜上，被告2人及辯護人上開辯解，均為卸責之詞，實無足
    採，本案事證明確，應依法論科。
三、被告2人行為後，刑法部分條文業於94年1月7日修正，同年2
    月2日公布，95年7月1日施行，修正後刑法第2條第1項規定
    ：「行為後法律有變更者，適用行為時之法律，但行為後之
    法律有利於行為人者，適用最有利於行為人之法律。」上開
    規定乃與刑法第1條罪刑法定主義契合，而貫徹法律禁止溯
    及既往原則，係規範行為後法律變更所生新舊法律比較適用
    之準據法，是刑法第2條本身雖經修正，但刑法第2條既屬適
    用法律之準據法，本身尚無比較新舊法之問題，應一律適用
    裁判時即修正後刑法第2條規定以決定適用之刑罰法律，先
    予敘明。而有關新舊法之比較，應就罪刑有關之共犯、連續
    犯、牽連犯加重等暨其他法定加減原因（如身分加減）與加
    減例等一切情形，綜其全部罪刑之結果而為比較（最高法院
    95年第8次刑事庭會議決議參照）。經查：
  (一)修正前刑法第28條規定「二人以上共同實施犯罪之行為者，
    皆為正犯。」，修正後同法條則規定「二人以上共同實行犯
    罪之行為者，皆為正犯。」，依其修正理由所述，修正後之
    規定在於排除「陰謀共同正犯」、「預備共同正犯」，惟因
    本件被告等共同犯罪之部分，均不屬於上開「陰謀共同正犯
    」、「預備共同正犯」之範疇，不論新、舊法均應論以共同
    正犯，新法對被告等並無較有利之情形，依刑法第2條第1項
    前段規定，仍應適用修正前刑法第28條規定。
  (二)修正後刑法業已刪除第56條連續犯之規定，是於新法修正施
    行後，行為人之數犯罪行為，即須分論併罰，此刪除雖非犯
    罪構成要件之變更，但顯已影響行為人刑罰之法律效果，自
    屬法律有變更，比較新舊法結果，適用被告甲○○行為時法
    律即舊法論以連續犯，對被告甲○○較為有利。
  (三)被告2人行為時刑法第26條前段未遂犯之減輕規定，於被告
    2人行為後移列於第25條第2項，於被告並無有利不利之情形
    ，是無新舊法比較之問題，應適用修正後之規定，附此敘明
    。
  (四)綜上，法律修正前後之整體比較，揆諸前揭最高法院決議及
    修正後刑法第2條第1項之「從舊從輕」原則，適用94年2月2
    日修正後之刑罰法律，對被告2人並未較有利，自應適用修
    正前刑法之相關規定。
四、就槍殺被害人蘇建發部分，被告甲○○、乙○○所為，均係
    犯刑法第271條第2項、第1項之殺人未遂罪，被告甲○○、
    乙○○間有犯意聯絡及行為分擔，為共同正犯；就槍殺被害
    人陳彥騰部分，被告甲○○所為係犯刑法第271條第2項、第
    1項之殺人未遂罪。又被告甲○○先後持槍射殺被害人蘇建
    發、陳彥騰，侵害數生命法益，時間緊接，觸犯構成要件相
    同之罪名，顯係基於概括之犯意反覆為之，核屬修正前刑法
    第56條之連續犯，應以一罪論，並加重其刑，公訴意旨認係
    想像競合犯，容有未洽。又被告甲○○、乙○○已著手於殺
    人行為，而未生死亡之結果，尚屬於未遂，均應按既遂犯之
    刑減輕之。被告甲○○就殺人未遂部分，並依法先加後減之
    。
五、原審以被告等犯罪明確，予以論罪科刑，固非無見，惟查，
    被告2人行為後，刑法業於94年1月7日修正，同年2月2日公
    布，95年7月1日施行，其中刑法第28條關於共犯之規定亦經
    修正，該條關於共犯之修正係屬法律變更，原審對此未予比
    較適用新舊法，容有未洽，被告甲○○上訴請求輕判、被告
    乙○○上訴否認犯罪而指摘原判決不當，雖均無可取，惟原
    判決既有上開可議而無可維持，自應由本院將原判決關於被
    告2人殺人未遂暨執行刑部分予以撤銷改判。爰審酌被告2人
    僅因與被害人蘇建發有糾紛，即要強押被害人蘇建發上車，
    在被害人蘇建發不從抵抗時，被告甲○○、乙○○即基於殺
    人之犯意，持槍射擊被害人蘇建發或以槍托硬物重擊其頭部
    要害等，被告甲○○甚至波及無辜之被害人陳彥騰，渠等行
    為惡性非輕，且嚴重影響社會治安，以及被告2人犯後仍飾
    詞狡辯之態度，被害人2人受傷之程度，被告甲○○業與被
    害人蘇建發達成和解，取得被害人蘇建發之諒解等一切情狀
    ，分別仍照原判決量處如主文第2項、第3項所示之刑。
六、公訴意旨另以：被告乙○○、甲○○基於殺人之共同犯意聯
    絡，於93年6月6日下午，由同案被告胡鴻文駕駛上開黑色小
    客車搭載被告甲○○、乙○○，自臺北市大同區○○○路、
    歸綏街口出發一路尾隨蘇建發。當日下午18時許，渠等跟蹤
    蘇建發至臺北市○○區○○街4巷10弄3之1號時，見四下無
    人，被告甲○○與乙○○乃分持前開RUGER廠9釐米制式手槍
    及玩具手槍1把下車，因蘇建發見狀奮力抵抗，乙○○即以
    其所持有玩具手槍之槍托敲擊蘇建發頭部，而當時在上址屋
    內之陳彥騰聞聲出來察看，被告甲○○分朝蘇建發及該屋之
    門口各開槍射擊一發，致蘇建發腿部中彈，而當時站在門口
    之陳彥騰亦因此胸口中彈，甲○○並繼續朝腿部中彈之蘇建
    發連續擊發3槍，惟不慎失手擊中坐在路旁車號4137-DF號車
    內乘客吳鎮邦之下巴及腰部，而被告甲○○與乙○○於開槍
    之後，則隨即搭乘同案被告胡鴻文駕駛接應之自小客車逃逸
    ，因認被告甲○○就被害人吳鎮邦部分涉刑法第284條第1項
    前段過失傷害罪嫌；被告乙○○對被害人陳彥騰部分涉犯刑
    法第271條第2項、第1項殺人未遂罪嫌。經查：
  (一)被告甲○○過失傷害被害人吳鎮邦部分：
    按告訴乃論之罪，未經告訴者，應諭知不受理之判決，刑事
    訴訟法第303條第3款定有明文。查本件被告甲○○涉嫌過失
    傷害被害人吳鎮邦部分，公訴意旨認係觸犯刑法第284條第1
    項過失傷害罪，依同法第287條前段規定，須告訴乃論。經
    審閱本案全部卷證資料，被害人吳鎮邦並未就前開過失傷害
    行為提出告訴，揆諸前揭規定，原應諭知不受理之判決，惟
    公訴意旨認此過失傷害犯嫌與被告甲○○前開有罪之殺人未
    遂部分，屬想像競合之裁判上一罪關係，爰不另為不受理之
    諭知。
  (二)被告乙○○對被害人陳彥騰殺人未遂部分：
    查被告甲○○見被害人陳彥騰從屋內出來即朝被害人陳彥騰
    射擊，而據前述證人蘇建發所述，當時被告2人僅是欲強押
    被害人蘇建發上車，嗣後始起意殺人，被告甲○○於原審審
    理時具結證述其事前或當時並未與被告乙○○有合意遇有人
    出面察看或阻止時，仍一起共同殺人之意思（見原審96年9
    月12日審判筆錄），故尚難認被告乙○○對於被告甲○○突
    如而來之射擊行為，有何犯意聯絡或行為分擔可言。故堪認
    被告乙○○並無參與共同殺害被害人陳彥騰之犯行，此外復
    查無其他證據證明被告乙○○確有公訴人所指此部分之犯行
    ，惟依公訴意旨認此部分與前揭殺被害人蘇建發未遂論罪科
    刑部分，係基於一接續開槍行為之想像競合犯，有裁判上一
    罪之關係，爰不另為無罪之諭知。
據上論斷，應依刑事訴訟法第369條第1項前段、第364條、第299
條第1項前段，刑法第2條第1項、第271條第2項、第1項、第25條
第2項，修正前刑法第28條、第56條，判決如主文。
本案經檢察官羅榮乾到庭執行職務。
中    華    民    國    97    年    3     月    11    日
                  刑事第十四庭  審判長法  官 陳志洋
                                      法  官 蔡聰明
                                      法  官 謝靜慧
以上正本證明與原本無異。
如不服本判決，應於收受送達後十日內向本院提出上訴書狀，其
未敘述上訴之理由者並得於提起上訴後十日內向本院補提理由書
（均須按他造當事人之人數附繕本）。
                                      書記官 楊麗雪
中    華    民    國    97    年    3     月    12    日
附錄：本案論罪科刑法條全文
刑法第271條：
殺人者，處死刑、無期徒刑或10年以上有期徒刑。
前項之未遂犯罰之。
預備犯第1項之罪者，處2年以下有期徒刑。


司法院資訊處製作；財團法人民間司法改革基金會備份。
